【裁判字號】    89,判,3000
【裁判日期】    891026
【裁判案由】    醫師法
【裁判全文】
最  高  行  政  法  院  判  決                  八十九年度判字第三○○○號
    原      告  甲○○
    訴訟代理人  陳峰富  律師
    複 代理 人  蔡進良  律師
    被      告  臺北市政府衛生局
    代  表  人  葉金川
右當事人間因醫師法事件，原告不服行政院衛生署中華民國八十八年六月一日衛署訴
字第八八○三六九五七號再訴願決定，提起行政訴訟。本院判決如左︰
    主  文
原告之訴駁回。
訴訟費用由原告負擔。
    事  實
緣原告係台北市○○區○○街一五四號「全昌堂中醫醫院」負責醫師，該醫院於承辦
全民健康保險醫療業務期間，經中央健康保險局（下稱健保局）發現有病歷記載不實
及向該局虛報針灸治療費用等情事，除依全民健康保險法第七十二條規定，於民國八
十七年八月十九日以健保查字第八七○二○四七八號函處該醫院該醫療費用二倍之罰
鍰及按全民健康保險特約醫事服務機構合約第二十八條第一項規定，予以停止特約二
個月（八十七年十月十六日起至八十七年十二月十五日止）外，並檢附相關資料副知
被告依職權裁處。經被告認定原告上開行為核屬醫師於業務上之不正當行為，有違醫
師法第二十五條規定，而以八十七年八月二十六日北市衛三字第八七二四四七九四○
○號行政處分書處原告停業一個月（自八十七年十一月一日起至同年十一月三十日止
，被告因原告申請准予暫緩執行）。原告不服，提起訴願、再訴願，遞遭決定駁回，
遂提起本件行政訴訟。茲摘兩造訴辯意旨於次：
原告起訴意旨及補充理由略謂：一、按「行政官署對於人民所為之行政處分，固應製
作處分書，但處分書在現行法令原無一定形式之限制，凡文書足以表示處分之意思者
，即屬處分書。」行政法院四十六年判字第六十六號著有判例。又「行政官署對於人
民所為之行政處分，製作以處分書為內容之通知，原為公文程式條例所稱公務文書之
一種，除法律別有規定者外，自應受同條例關於公文程式規定之適用及限制，必須其
文書本身具備法定程式，始得謂為合法之通知。」司法院釋字第九十七號亦著有解釋
。而公文程式條例第三條第一項規定：「機關公文，視其性質，分別依照左列各款，
蓋用印信或簽署：一、蓋用機關印信，『並由機關首長署名』、蓋職章或蓋簽字章。
‧‧‧」是行政處分若以書面作成者，既屬公文程式條例所稱之「公文書」，且對外
直接發生效果，其形式合法要件自較嚴格，其書面形式不僅須表明處分機關，並須有
機關首長署名，以示其對外代為具有法律效果之行為並表示意思，總綰其職權而使其
法律效果歸屬於機關，進而歸屬行政主體，我國行政程序法第九十六條第一項第四款
定有明文，亦可得證。被告所為系爭停業處分，形式上雖有表明機關名稱並蓋有機關
印信，惟卻未有機關首長之署名，已欠缺形式上合法要件而構成違法。二、依行政訴
訟法（修正前）第三十三條準用民事訴訟法第二百七十七條規定，當事人主張之事實
，須負舉證責任。行政官署對於人民為不利處分或處罰，必須確實證明其違法之事實
，倘提出之證據不能確實證明違法事實之存在，則該項處分或處罰即不能認為合法，
行政法院三十一年判字第五十三號、三十二年判字第一六號、三十六年判字第一號、
三十九年判字第二號著有判例。又醫師法第二十五條關於對醫師停業之處分，性質上
屬於「裁罰性行政處分」，依司法院釋字第二七五號解釋，雖不以出於故意為必要，
仍須以過失為其責任，如無故意或過失，即不能處罰。三、被告依他機關健保局未經
確定之事實認定證據，未經其自身依法查證，詢問為病歷記載之醫師等相關人員，亦
不待原告負責之醫院就健保局基於同一原因事實認定而為之停止特約二個月及課處罰
鍰處分之爭訟確定後（按本案刻正訴願中），始依醫師法第二十五條或其他法規之規
定而裁量處分，於法顯有瑕疵。四、行政機關應依職權調查證據，對於當事人有利及
不利事項應一律注意，依論理法則及經驗法則判斷事實之真偽，此為法理所當然，且
已規定於我行政程序法第三十六條、第四十三條。訴外機關健保局據以認定系爭事實
，僅以對原告負責之醫院之病患王雲龍等九人所作之訪查紀錄為準，並未調查、詢問
用以申報健保費之病歷之記載者，即系爭病患之診療醫師羅煥縣等，顯違反上開採證
法則。且對於不具中醫療程專業知識之病患，詢問有關過去一段時間之治療情形，其
受限於記憶、專業知識之不足等因素，造成錯誤之機率高，捨醫師之調查而就病患，
無非預設立場。五、就系爭九位病患之訪查紀錄而言，其證明力亦極薄弱，其中黃永
富、謝曾玉燕、黃盧淑芬及江翠妮等四人供詞部分，於訴願階段即已為訴願機關認定
不足為證，其餘五人訪查紀錄仍為訴願、再訴願決定機關執以駁回訴願之理由者，亦
有可議：１．王雲龍部分：其年歲已高（十三年十二月四日生），且據悉不只在原告
負責之醫院一處看診。訪問紀錄，對被詢問八十四年九月二十二日至八十七年三月二
十四日長達二年半至該醫院就診期間，答以「．．．每次就醫蓋一格健保卡，可作六
次傷科治療、針灸及推拿交替作，一次療程中針灸不是每天作，只作四次，其餘兩次
為推拿、熱敷貼藥膏（或草藥）、藥灸或電療拔罐，．．．」可知並非每一次療程（
六次）均係針灸，亦有傷科。但健保局斷章取義，認定原告負責之醫院「記載不實，
並向本局申報八十六年二月二十四日至八十七年三月二十日期間多次同一療程五次或
六次之針灸治療費用」，與該病患係針對八十四年九月二十二日至八十七年三月二十
四日止之就診情形之回答相違背。２．徐王秀鳳部分：其八十七年四月十七日受訪問
紀錄，上載內容先謂「在八十七年一月九日生產日之前，醫師說懷孕期間不要針灸，
所以生產完後再到該院就醫時才有作針灸。」其後卻說「八十六年十月六日作針灸，
其餘都只作熱敷、照燈與貼膏藥，因懷孕壓迫神經右手麻。」八十六年十月六日距生
產日八十七年一月九日僅隔三個月，必係懷孕期間，結果先說生產前懷孕期間無針灸
，後又說八十六年十月六日作過針灸，證詞先後矛盾，健保局截取後段供詞為原告不
實病歷記載及虛報醫療費用之依據，再訴願決定上開引據病患供詞，謂八十七年一月
九日生產當日沒有掛號，拿藥及作其他處置，然依八十七年一月九日病歷記載尚有自
費之處方－黃耆等，對此不屬健保給付、申報費用範圍，醫院當無虛偽記載之必要，
是訪問紀錄之供詞謂「沒有掛號、拿藥、針灸推拿等治療皆無」云云，與事實顯有出
入。至該日病歷記載病名為「月經異常」係因原告負責之醫院於八十八年一月一日以
前，電腦系統之條碼統一用國際病名碼，因國際病名碼並無「作月子調理」之條碼可
適用，一般醫師乃以婦女常用之病名「月經異常」替代，由於此並非申報健保費之範
圍，如此權宜記載，無違法之處，不得作為原告不利之事證。３．陳財春部分：其於
八十七年四月十七日及同年五月十二日受訪問紀錄，訪問者泛問「自八十六年十月二
十六日至八十七年四月十七日」治療情形，其答稱「於上述時間作每一療程的傷科治
療程中只作針灸一至二次針灸．．．」但健保局卻因此認定「貴醫院給予同一療程六
次治療，其中僅作一至二次針灸治療，餘均作一般傷科治療，並非每次均予針灸治療
，惟貴醫院卻記載不實病歷，並向本局申報其八十六年十二月三日至八十七年一月十
日期間多次同一療程二次以上之針灸治療費用。」又訴願及再訴願決定機關，另又認
訪問紀錄載有陳財春供詞「除了骨刺及腳部碰撞傷，從未有關節脫臼發生過而到該院
就醫。」此項陳述與病歷自八十七年一月十二日起病名即記載「脫臼、扭傷及拉傷」
不符云云。對此認定，其一，被告對於供詞僅意指每一療程只作針灸一至二次，即認
病歷記載不實，實嫌率斷。因醫療實務上，患者怕針，為兼顧療效，對於病情非針不
可，患者又畏針之情況下，常以較不痛之快速針（亦為針灸一種）為之，以減輕患者
疼痛之心理壓力，是以此患者憑記憶之供詞，易生誤差，且訪問者所問係一段期間內
發生之過去事實，更易生錯誤。其二，以「脫臼、扭傷及拉傷」作為病名，係依上述
國際病名碼為準，就此訴願機關顯有誤會。４．劉文彬部分：八十七年五月十二日訪
問紀錄中雖有載「在八十六年九月二十三日至八十六年十二月三十一日這期間的治療
是經醫師診治後只照光、作推拿、貼上乾式藥膏，自八十七年一月一日開始，則加上
針灸．．．」惟其嗣後於八十七年九月十八日已至健保局澄清，承辦人員堅不於現場
紀錄，只好提出書面聲明，對此原告有利之聲明，健保局置之不理。５．楊月華部分
：訪問紀錄中雖載有「第六次並沒有到該院作治療」等語，訴願及再訴願機關謂病歷
卻有第六次療程之申報，因而認病歷記載不實，但病歷中第六次療程當日（八十六年
十二月二十日），另有自費之處分記載。依經驗法則，若楊姓病患未至院就診，何有
此項目自費之處方記載？此項處方費用又無法向健保局申領，何須如此？足證前開供
詞有誤。健保局或被告調閱楊月華健保卡背面就醫紀錄欄當日有無蓋印原告負責醫院
之印章，即可得知。六、被告依醫師法第二十五條課處原告一個月停業處分，固有所
據，但該條賦予行政機關裁量者，並非僅係「效果裁量」，尚有「決定裁量」，即行
政機關認本案構成要件事實該當，亦得裁量不為該法條規定之法律效果，尤其本案涉
及者係病歷記載及以此申報健保費用是否真實或有疏誤之處，果有疏失，僅原告監督
有過失而已，並非執行醫師業務有何故意或過失之處，是被告以該法條核處，實有可
議之處。本案若裁量嚴格遵守行政法之一般法律原則－比例原則，尤其是必要性原則
（參照行政程序法第七條第二款），即便有病歷不實記載等情事，除非被告證明原告
有故意，否則應依構成要件更為明確，具體之醫療法第四十一條、第七十七條或第四
十八條、第七十六條規定，科處對原告權益損害較輕之罰鍰，而非依醫師法第二十五
條處罰。且從法條規範結構、內容觀之，醫療法第四十一條或四十八條等規定，較醫
師法第二十五條規定之構成要件較為具體明確，適用上自應優先。七、健保局八十七
年十月十四日健保查字第八七○二八二○八號函略以：艾灸、溫灸需配合針法使用，
始列本入保險給付範圍乙節，因涉及健保給付及保費核算等重要限制事項，依司法院
釋字第四四三號解釋意旨，應有法律或符合法律明確授權要件之法規命令之依據，始
為合法，不能以解釋函增加法律所無對人民權利之限制，訴願、再訴願決定引用該函
釋，於法有違。八、原告負責之醫院向來無不良紀錄且辦院績效良好，課處原告停業
處分，不僅對原告個人聲譽造成重大打擊，於負責之醫院之經營亦生嚴重影響，於公
益及私益衡量下，於法之界內，裁量課較輕處罰，始為適法。本件訴願及再訴願決定
遽予維持，均有違法，請求判決予以撤銷等語。
被告訴辯意旨略以：一、本案係依健保局八十七年八月十九日健保查字第八七○二○
四七八號函辦理。二、有關原告辯稱本案行政處分無機關首長署名乙節，按一般公文
書對外行文，有行文機關之章戳即有公文之效力，而原告引用之行政程序法第九十六
條第一項，尚未公布施行，且該處分書已有機關之關防，應不失其效力。三、按醫療
機構承辦全民健康保險業務，若涉有違反合約規定，經健保局停止特約處分時，此乃
違約行為所衍生之效果。至於該違規事實，若並涉有違反醫事有關法規，衛生主管機
關自應另行依法處罰，其間並不構成「一事兩罰」。四、據健保局調查發現：原告之
醫院於八十六年、八十七年間辦理全民健康保險醫療業務時，有向該局虛報被保險人
王姓等九人診療費用情事，均經該局派員實地訪查被保險人並製作筆錄及調閱就醫病
歷取證。有經上開被保險人簽名之訪查訪問紀錄及嗣後健保局向原告醫院調閱被保險
人就醫病歷紀錄影本等資料可稽。五、原告於訴願函中已坦承「某些被保險人因不耐
久候或沒有意願讓某些醫師看診，掛號以後未看病或未至治療室治療即先行離去，而
該院又因醫事人員不參與行政作業無回報櫃台之程序。」顯見該院確有申報未就診病
人健保費用之情事。六、另本案原告就健保局核定予以停止特約一個月及處罰鍰而申
請複核，經健保局八十七年十月十四日健保查字第八七○二八二○八號函復維持原核
定，復向全民健康保險爭議審議委員會申請審議，業於八十八年五月三日健爭審字第
八八○五五二九號申請審議駁回。綜上，原告向健保局虛報被保險人診療費用既經認
定屬實，其行為實屬醫師於業務上之不正當行為，被告依法處分並無誤違，請判決駁
回原告之訴等語。
    理  由
按公文程式條例第三條第一項規定，機關公文依性質分別依所列三款之方式蓋用印信
或簽署。該條第一款固規定：「蓋用機關印信，並由機關首長署名，蓋職章或蓋簽字
章。」第三款則規定僅蓋用機關印信即可。本件原處分書既已蓋有被告機關印信，並
依法送達於原告，任何人就形式上觀之，均可得知為被告機關所製作之公文書，自已
具備公文書之效力，無違上開規定，亦與司法院釋字第九十七號解釋及本院四十六年
判字第六十六號判例意旨無何牴觸。原告引用之行政程序法第九十六條第一項第四款
之規定，係迄今未公布施行之法律，於本件尚無適用，該處分書自不因未有被告首長
之簽署而失其效力，合先明。次按「醫師於業務上如有違法或不正當行為，得處一
個月以上一年以下停業處分或撤銷其執業執照。」為醫師法第二十五條所明定。又「
醫療機構置負責醫師一人，對其機構醫療業務，負督導責任。」「私立醫療機構由醫
師設立者，該醫師並為其機構之負責醫師。」亦分別為醫療法第十五條第一項、第二
十四條所規定。本件原告係臺北市○○區○○街一五四號「全昌堂中醫醫院」負責醫
師，該醫院於承辦全民健康保險醫療業務期間，經健保局發現有病歷記載不實及向該
局虛報針灸治療費用之情事，依全民健康保險法第七十二條規定，處該醫院以該醫療
費用二倍罰鍰及按全民健康保險特約醫事服務機構合約第二十八條第一項規定，予以
停止特約二個月（八十七年十月十六日起至八十七年十二月十五日止），並檢附相關
資料副知被告依職權裁處。經被告以原告違反醫師法第二十五條規定，處原告停業一
個月（自八十七年十一月一日起至同年十一月三十日止，被告已依原告申請准予暫緩
執行）。原告不服，依法提起訴願、再訴願，遞遭決定駁回，遂起訴如事實欄所載。
經查：１．王雲龍部分：病患王雲龍證稱：「我因坐骨神經痛及骨刺，所以在上述期
間（八十四年九月二十二日至八十七年三月二十四日）至該院就醫，每次就醫蓋一格
健保卡，可作六次傷科治療，針灸及推拿交替作，一次療程中針灸不是每天作，只作
四次，其餘兩次為推拿、熱敷貼藥膏（或草藥）、拔罐、藥灸或電療，．．．」但據
原處分卷附病歷表，其於八十七年二月七起至同月廿七日止就診十五次，隔月即三月
二日起至同月廿五日止就診十五次，共計三十次，如此高密集就診次數，僅同年二月
廿七日無針灸治療，其餘廿九次均有施作針灸之紀錄，與該病患所證不符。而該訪問
紀錄係八十七年三四廿四日所作，其年歲雖高（十三年十二月四日生），惟對僅相隔
一、二個月前之就診情形，關於各次之治療方式及針灸次數，衡情應印象尚深刻，其
證詞自值採信。２．徐王秀鳳部分：其於八十七年四月十七日之受訪問紀錄，謂「在
八十七年一月九日生產日之前，醫師說懷孕期間不要針灸，所以生產完後再到該院就
醫時才有作針灸。」「八十六年十月六日作針灸，其餘都只作熱敷、照燈與貼膏藥，
因懷孕壓迫神經右手麻。」「生產後（八十七年一月九日生產）買生化湯（自費）。
」「八十七年一月九日當日只把脈，為了開生化湯處方，沒有掛號、針灸、推拿等治
療皆無。」懷孕期間勿作針灸為宜，乃合理醫療常識，且為原告所不爭，是該證人除
八十六年十月六日針灸外，其後懷孕期間，因醫師告以勿作針灸而未施以針灸，並無
矛盾。八十七年一月九日為徐王秀鳳之生產日，其八十七年八月二十日出具之說明書
稱，當日其先行上樓，由先生代為掛號，故不知等語。訪談紀錄關於掛號部分之陳述
錯誤，固非無可能，惟依其訪問紀錄，其當日僅於生產後購買生化湯，沒有拿藥及作
其他處置等語，該日病歷表記載徐王秀鳳有施作針灸治療，記載仍有不實。３．陳財
春部分：其於八十七年四月十七日及同年五月十二日受訪問紀錄，答稱：「每一療程
的傷科治療程中只作針灸一至二次針灸，‧‧‧其餘四次只作推拿、照光、貼藥布，
‧‧‧因為怕醫院針灸的針不知有無消毒，也怕感染，所以沒有連續每日作針灸（因
為求療效，推拿是每日到該院作）」等語。而該院病歷記載八十七年一月四日起至十
九日止，陳財春至該醫院連續就診十五次，僅同月十一日、十六日、十七日三次無針
灸治療外，其餘均有施作針灸治療，即所有療程中八成中列有針灸，據其證詞，既對
針灸有所忌諱，自無可能如此高密集接受該醫院針灸治療，且多數係連續為之，亦與
所證不符。原告辯稱：醫療實務上，患者怕針，為兼顧療效，對於病情非針不可，患
者又畏針之情況下，常以較不痛之快速針（亦為針灸一種）為之，以減輕患者疼痛之
心理壓力云云，然陳財春並非畏懼針灸所生疼痛，而係防針灸所生感染，使用快速針
，仍有感染問題，自無改用快速針之必要。況該醫院向健保局提出之複核申請書稱，
因患者畏懼針，故改用艾灸溫灸等方式治療，患者誤以為灸法、皮下針非針灸之一種
，該院針灸治療申報是確實等云，前後說詞不一，難以採信。且艾灸、溫灸需配合針
法使用，始列入健保範圍給付，有健保局八十七年十月十四日健保查字第八七○二八
二○八號函釋可稽，該函釋雖係作成於本件事實實發生之後，但係對何謂針灸所作補
充解釋，自法規規定時適用。該醫院為專業醫療院所，理應查明確定健保針灸醫療給
付之範圍，自不得於病歷中未記載說明逕以針灸費申報，所引司法院釋字第四四三號
解釋與本件無關。４．劉文彬部分：其於八十七年五月十二日訪問紀錄稱：「在八十
六年九月二十三日至八十六年十二月三十一日這期間的治療是經醫師診治後只照光、
作推拿、貼上乾式藥膏，自八十七年一月一日開始，則加上針灸．．．」等語，而該
醫院之病歷記載自八十六年九月二十六起即有針灸治療，該證人陳述明確清晰，且時
值更換年度後方作針灸，自易使其記憶清楚，其證詞堪以採信。５．楊月華部分：其
於八十七年五月十二日之訪問紀錄略謂：知道健卡一格可作六次療程，第一次左肩不
能動，只作冰敷，因係急性傷害，醫生未作其他推拿、針灸。第二次作熱敷、輕輕推
拿，沒有作針灸（含藥灸）。第三次才開始作針灸、熱敷、推拿等，只作了五次，因
醫院較遠，費時，且較好轉，已可開車，故未到院作第六次治療等語。而該醫院病歷
卻有第六次療程之申報，顯為病歷記載不實，原告辯以其病歷中第六次療程當日（八
十六年十二月二十日），另有自費之處分記載，依經驗法則，若楊月華未至院就診，
何以有此項目自費之處方記載，且此項處方費用又無法向健保局申領，足認楊女證供
詞有誤等云。惟該證人訪談紀錄對就診經過情形陳述明確詳細，其與原告並無恩怨，
所證應堪採信。原告所提病歷載有自費治療取藥乙節，該病歷既係原告負責之醫院自
行製作，其內容是否真實，未經證明，自不得據以否定楊月華之證詞。至其嗣後出具
之說明書聲稱：「每次均有作針或灸推拿等治療，共六次。」與療程序號D3及D4-1之
病歷表所載未作針灸情形不符，無足採信。上開王雲龍等五患者經健保局人員訪問中
所作之紀錄，所答內容均明確具體，詳及時日及治療過程及方式，又未見誘導式之訊
問，衡情均值採信。彼等五人事後各出具聲明書，以示其等在原告負責之醫院門診均
有作針灸治療乙節，與原訪問紀錄不符，且內容過程籠統抽象，顯屬事後迴護之詞，
難以採信，不得為原告有利之證明。被告依健保局所作訪問紀錄及病歷表，認定原告
有上開違章事實，並未違反行政訴訟法（修正前）第三十三條準用民事訴訟法第二百
七十七條規定或論理法則、經驗法則，亦未牴觸本院三十一年判字第五十三號、三十
二年判字第一六號、三十六年判字第一號、三十九年判字第二號等判例。再「全昌堂
中醫醫院」負責醫師為原告，業向健保局請領上開針灸治療費，為原告所不爭，依首
開醫療法第十五條第一項及第二十四條之規定，其對機構醫療業務負監督責任，而該
醫院有病歷記載不實及向健保局虛報針灸治療費之行為，應屬醫師法上第二十五條規
定之醫師於業務上不正當行為，被告依該條課處原告一個月停業處分，自屬有據。原
告辯以其僅監督有過失而已，並非執行醫師業務有何故意或過失之處，被告依醫師法
第二十五條核處，違反行政法之比例原則及行政程序法規定之必要原則，除非被告證
明原告有故意，否則應依構成要件更為明確，具體之醫療法第四十一條、第七十七條
或第四十八條、第七十六條規定，科處對原告權益損害較輕之罰鍰等節。查醫療法第
十八條係關於病歷之保管、保存及記載方法（其罰則為第七十六條第一項），與本件
病歷記載不實及虛報治療費用情形不同，無從適用該法條。同法第四十一條規定：「
醫療機構之負責醫師，應督導所屬醫事人員，依各該醫事專門職業法規規定，執行業
務。」（罰則第七十七條）與醫師法第二十五條如何適用，解釋上，於醫療機構之醫
師單純病歷記載不實，而負責醫師僅消極督導不周，未涉及該行為者，宜僅以醫療法
第四十四條、第七十七條論處，本件原告負責之醫院係以記載不實之病歷據以向健保
局虛報治療費用，其申報醫療費用，須經負責醫師審核，具名辦理，非單純督導問題
，其所為虛報醫療費用行為當屬違法及不當之行為之範疇，二者不可相提並論，被告
以醫師法第二十五條之規定處原告最低一個月之停業處分，與行政法理論之比例原則
及必要原則無違。至關於健保局對「全昌堂中醫醫院」予以停止特約一個月及處罰鍰
事件，係屬另案，本件無庸待其確定，原告所訴各節均無足取，其訴非有理由，應予
駁回。
據上論結，本件原告之訴為無理由，爰依行政訴訟法施行法第二條、行政訴訟法第九
十八條第三項前段，判決如主文。
中    華    民    國     八十九      年      十      月     二十六      日
                    最 高 行 政 法 院  第 一 庭
                                審 判 長 法  官      黃  綠  星
                                         法  官      黃  合  文
                                         法  官      蔡  進  田
                                         法  官      黃  璽  君
                                         法  官      廖  宏  明
右  正  本  證  明  與  原  本  無  異
                                         法院書記官  邱  彰  德
中    華    民    國     八十九      年      十      月     二十七      日


司法院資訊處製作；財團法人民間司法改革基金會備份。
